臺灣高等法院刑事裁定
110年度毒抗字第1306號
抗  告  人  楊子興





上列抗告人因聲請施以強制戒治案件，不服臺灣桃園地方法院中
華民國110 年8 月20日110 年度毒聲字第1460號裁定（聲請案號
：110 年度聲戒字第79號），提起抗告，本院裁定如下：
    主  文
抗告駁回。
    理  由
一、原裁定意旨略以：抗告人即被告甲○○（下稱被告）因施用
　　第一、二級毒品犯行，前經原審法院以110 年度毒聲字第52
　　5 號裁定令入勒戒處所施以觀察、勒戒，被告入所執行後，
　　前揭勒戒處所以「前科紀錄與行為表現」、「臨床評估」、
　　「社會穩定度」等項目下多種靜、動態因子綜合評估後，認
　　被告仍有繼續施用毒品傾向，有法務部○○○○○○○○民國110 年
    8 月16日新戒所衛字第11007012430 號函所檢附之
　　有無繼續施用毒品傾向證明書、有無繼續施用毒品傾向評估
　　標準紀錄表在卷可參，爰依毒品危害防制條例第20條第2 項
　　後段規定，裁定令被告入戒治處所施以強制戒治，其期間為
　　6 個月以上，至無繼續強制戒治之必要為止，但最長不得逾
　　1 年等語。
二、抗告意旨略以：被告觀察勒戒後，接受評估之過程短暫，心
　　理評估師並未充分瞭解被告之生理、心理狀態，僅憑其個人
　　主觀之認知，即認被告有繼續施用毒品之傾向，無視被告有
　　正當工作，頭腦清楚、身心健全，本件評估標準顯有失出，
　　被告並無繼續施用毒品之傾向，請求撤銷原裁定云云。
三、按觀察、勒戒後，檢察官或少年法院（地方法院少年法庭）
　　依據勒戒處所之陳報，認受觀察、勒戒人有繼續施用毒品傾
　　向者，檢察官應聲請法院裁定或由少年法院（地方法院少年
　　法庭）裁定令入戒治處所強制戒治，其期間為6 個月以上，
　　至無繼續強制戒治之必要為止，但最長不得逾1 年，毒品危
　　害防制條例第20條第2 項定有明文。次按有無繼續施用毒品
　　傾向之評估標準，並非完全以受勒戒人勒戒後之結果為準，
　　勒戒前之各種情況，仍應作為評估之依據。依勒戒處所評分
　　說明手冊規定，係以前科紀錄與行為表現、臨床評估、社會
　　穩定度，三項合併計算分數，每一大項皆有靜態因子與動態
　　因子。而關於有無繼續施用毒品傾向之評估標準，法務部業
　　於110 年3 月26日以法矯字第11006001760 號函修正頒布「
　　有無繼續施用毒品傾向評估標準紀錄表」、「有無繼續施用
　　毒品傾向評估標準評分說明手冊」，上開評分說明手冊載明
　　判定之原則：「受觀察勒戒人入所後，經過2 週時間的觀察
　　、勒戒，由處所及醫療人員依據其各項紀錄、資料及觀察勒
　　戒期間之行為表現，加以評分。在勒戒人入所4 至6 週後，
　　可再做一次評估以做必要之評分修正。每一大項皆有靜態因
　　子與動態因子。先以靜態因子分數評分，靜態因子分數總分
　　在60分（含）以上為『有繼續施用毒品傾向』；60分以下，
　　與動態因子分數相加，如果總分在60分（含）以上，為『有
　　繼續施用毒品傾向』」，又評估標準紀錄表及說明手冊中「
　　前科紀錄與行為表現」之第1 題及第3 題之計分方式修正如
　　下（餘無修正）：㈠第1 項「毒品犯罪相關司法紀錄」：計
　　分方式修正為每筆（次）5 分，總分上限為10分；㈡第3 項
　　「其他犯罪相關紀錄」：計分方式修正為每筆（次）2 分，
　　總分上限為10分。是被告有無繼續施用毒品傾向，係依具體
　　個案之臨床實務及相關事證等情綜合判定，有其相當之專業
　　依據及標準，且涉及專門醫學，又衡酌強制戒治之目的，係
　　為協助施用毒品者戒斷毒品之心癮及身癮所為之一種保安處
　　分類型，而該評估標準係將與判斷有無繼續施用傾向之相關
　　因素加以列舉及量化，適用於每一位受觀察、勒戒處分之人
　　，具一致性、普遍性、客觀性，以利執法者判定受勒戒人有
　　無繼續施用毒品傾向，倘其評估由形式上觀察，無擅斷或濫
　　權等明顯不當情事，法院應予尊重。
四、經查：
  ㈠被告經法務部○○○○○○○○附勒戒所醫療人員以上開新
　　修正之「有無繼續施用毒品傾向評估標準評分說明手冊」、
　　「有無繼續施用毒品傾向評估標準紀錄表」，所為評分結果
　　如下：
  1.前科紀錄與行為表現部分合計為為25分（(1)靜態因子分數
　　：①毒品犯罪相關司法紀錄為「5 筆」（5分/筆，上限10分
　　）計10分；②首次毒品犯罪年齡為「21-30 歲」計5 分；③
　　其他犯罪相關紀錄為「5 筆」（2分/筆，上限10分）計10分
　　；④入所時尿液毒品檢驗為「無藥品反應」計0 分，以上合
　　計為25分。(2)動態因子分數：所內行為表現為「無違規」
    ，計0分）。
  2.臨床評估部分合計為36分（(1) 靜態因子分數：①多重毒品
　　濫用為「有多重毒品濫用，種類：海洛因、安非他命」計10
　　分；②合法物質濫用為「有，種類：菸」（每種2分）計2分
　　；③使用方式：「有注射使用」計10分；④使用年數為「超
　　過一年」計10分，以上合計為32分。(2)動態因子分數：①
　　精神疾病共病（含反社會人格）為「無」計0 分；②臨床綜
　　合評估（含病識感、動機、態度、就醫意願）為「中度」計
　　4 分，以上合計為4 分）。
  3.社會穩定度部分合計為7 分（(1)靜態因子分數：①工作為
　　「兼職工作：物流」計2 分；②家庭：家人藥物濫用為「無
　　」計0 分。(2)動態因子分數：家庭：①入所後家人是否訪
　　視為「無」計5 分；②出所後是否與家人同住為「是」計0分
    ）（前開「家庭」3項合計之上限為5分）。
  4.以上1.至3.合計共68分，經評定為「有繼續施用毒品傾向」
　　等情，有法務部○○○○○○○○附勒戒所110 年8 月16日
　　出具之有無繼續施用毒品傾向證明書及評估標準紀錄表各1
　　份（見本院卷第51至55頁）在卷可稽。　
  ㈡上開綜合判斷之結果，係該所相關專業知識經驗人士，於被
　　告觀察、勒戒期間，依其本職學識就被告之前科紀錄及行為
　　表現、臨床評估及社會穩定度等因素所為之綜合判斷，具有
　　科學驗證所得之結論，且由形式上觀察，並無擅斷或濫權等
　　明顯不當之情事，法院宜予尊重其行政職權之行使及專業之
　　判斷。再者，毒品危害防制條例規定強制戒治之目的，既係
　　針對因施用毒品成癮者，此處尚非僅指身癮者，心癮者尤其
　　為甚，其難以戒絕斷癮，致再犯率偏高，故有持續收容於戒
　　治處所施以強制戒治之必要，是該條例第20條第2 項關於強
　　制戒治之規定，係屬強制規定，只要觀察、勒戒後，經評定
　　受觀察、勒戒人有繼續施用毒品傾向者，檢察官即應聲請法
　　院裁定受觀察、勒戒者令入戒治處所強制戒治。且毒品危害
　　防制條例所規定之觀察、勒戒或強制戒治處分，其立法意旨
　　在幫助施用毒品者戒除毒癮，該處分之性質非為懲戒行為人
　　，而係為消滅受處分人再次施用毒品之危險性，目的係在戒
　　除行為人施用毒品身癮及心癮之措施，故觀察、勒戒之執行
　　，其重點在「評估」應否受強制治療之可能性，並依其結果
　　有不起訴處分之優遇，亦係提供被告改過自新之機會。是以
　　，本件被告前經原審法院裁定令入勒戒處所施以觀察勒戒，
　　既經依新修正之上開評估標準紀錄表、手冊為專業評估有繼
　　續施用毒品傾向，無法戒斷毒癮，自有依法再施以強制戒治
　　之必要。是被告徒憑己見任意指摘原裁定，自不足採。
五、綜上，依卷內事證所示，足認本案檢察官依上開法務部○○○○
    ○○○○附勒戒所提出前開有無繼續施用毒品傾向證明書及評估
    標準紀錄表等，認被告確有繼續施用毒品傾向，應送戒治處
    所施以強制戒治，而向原審法院提出聲請，並無違反正當程
    序，亦難認有裁量怠惰或濫用情事。原審法院依憑卷內之專
    業評估意見，認檢察官聲請裁定被告入戒治處所強
　　制戒治，其期間為6 個月以上至無繼續強制戒治之必要止，
　　但最長不得逾1 年，核無違誤。被告猶執前詞，指摘原裁定
　　不當，請求撤銷原裁定，並無理由，應予駁回。
據上論斷，應依刑事訴訟法第412 條，裁定如主文。　　
中　　華　　民　　國　　110 　年　　11　　月　　23　　日
                  刑事第十七庭  審判長法　官  鄭水銓
                                      法　官  黃雅芬
                                      法　官  沈君玲
以上正本證明與原本無異。
不得再抗告。
                                      書記官  林虹雯
中　　華　　民　　國　　110 　年　　11　　月　　23　　日